【裁判字號】    99,交聲,371
【裁判日期】    990430
【裁判案由】    違反道路交通管理處罰條例聲明異議
【裁判全文】
臺灣桃園地方法院刑事交通事件裁定     99年度交聲字第371號
原處分機關  交通部公路總局新竹區監理所桃園監理站
異  議  人
即受處分人  甲○○
上列異議人即受處分人因違反道路交通管理處罰條例案件，對於
交通部公路總局新竹區監理所桃園監理站民國99年3 月2 日桃監
裁罰字第裁52-DB0000000號違反道路交通管理事件裁決書所為之
處分（原舉發通知單案號：桃園縣政府警察局桃警局交字第DB00
00000 號）聲明異議，本院裁定如下：
    主  文
原處分撤銷。
甲○○汽車駕駛人，駕駛汽車經測試檢定酒精濃度超過規定標準
，處吊扣小型車普通駕駛執照拾貳個月，並應接受道路交通安全
講習。
    理  由
一、聲明異議意旨略以：異議人即受處分人（下稱異議人）甲○
    ○於民國98年1 月17日凌晨3 時00分許，酒後駕駛車牌號碼
    LD-7457 號自用小客車，行經桃園縣蘆竹鄉○○路48號前，
    因酒駕肇事違規涉公共危險罪，業經臺灣桃園地方法院檢察
    署檢察官於98年1 月21日以98年度速偵字第484 號為緩起訴
    處分，緩起訴期間為1 年，並命異議人應自緩起訴處分確定
    後6 個月內向國庫支付新臺幣25,000元之緩起訴處分金，及
    參加臺灣桃園地方法院檢察署所舉辦之酒駕認知輔導教育課
    程1 場次，惟因異議人有未於緩起訴履行期間內履行前開向
    國庫支付處分金之事實，業經該署檢察官於98年8 月20日以
    98年度撤緩字第481 號撤銷前述緩起訴處分，然尚未經法院
    判決，而監理站於99年3月2日所為之裁決書仍處異議人罰鍰
    新臺幣（下同）49,500元，吊扣駕駛執照12個月，並參加道
    路交通安全講習。前開罰鍰部分已違反行政罰法第26條之規
    定及其一罪不二罰之立法意旨；另以因監理站吊扣異議人之
    職業大貨車駕照，該駕駛執照是異議人賴以維生的重要證件
    ，倘若無此駕照工作可能不保頓失經濟來源，爰聲明異議，
    請求撤銷原處分等語。
二、原處分意旨略以：異議人甲○○於上開時、地，駕駛前述自
    用小客車，為桃園縣政府警察局蘆竹分局員警測得其呼氣所
    含酒精濃度達每公升0.64毫克，有酒後駕車之事實而當場舉
    發，並填製桃園縣政府警察局桃警局交字第DB0000000 號舉
    發違反道路交通管理事件通知單（下稱舉發通知單），限於
    98年2 月1 日前向原處分機關交通部公路總局新竹區監理所
    桃園監理站到案陳述意見或繳納罰鍰，嗣其未於應到案日期
    到案陳述，爰經原處分機關於99年3月2日以桃監裁罰字第裁
    52-DB0000000號違反道路交通管理事件裁決書（下稱裁決書
    ）認異議人違反道路交通管理處罰條例第35條第1 項第1款
    、第24條第1 項第2 款之規定（前開裁決書漏載第24條第1
    項第2 款），並依道路交通管理事件統一裁罰基準表，裁處
    異議人罰鍰49,500元，吊扣其駕駛執照12個月及施以道安講
    習等語。
三、按汽車駕駛人，駕駛汽車經測試檢定有酒精濃度超過規定標
    準情形者，處1萬5,000 元以上6萬元以下罰鍰，並當場移置
    保管該汽車及吊扣其駕駛執照1 年；汽車駕駛人，有第35條
    第1 項規定之情形，應接受道路交通安全講習，道路交通管
    理處罰條例第35條第1 項第1 款、第24條第1 項第2 款定有
    明文。又按一行為同時觸犯刑事法律及違反行政法上義務規
    定者，依刑事法律處罰之，但其行為應處以其他種類行政罰
    或得沒入之物而未經法院宣告沒收者，亦得裁處之，此為行
    政罰法第26條第1 項所明定。是探究其立法目的，乃一行為
    同時觸犯刑事法律及違反行政法上義務規定時，由於刑罰與
    行政罰同屬對不法行為之制裁，而刑罰之懲罰作用較強，故
    依刑事法律處罰，即足資警惕時，實無一事二罰再處行政罰
    之必要；且刑事法律處罰，由法院依法定程式為之，較符合
    正當法律程式，應予優先適用，在刑事訴追、審判程序尚未
    終局確定前，行政機關自不得逕予裁罰，但罰鍰以外之沒入
    或其他種類行政罰，因兼具維護公共秩序之作用，為達行政
    目的，行政機關仍得併予裁處。此所稱「其他種類行政罰」
    ，係指違反行政法上之義務應受「裁罰性」之「不利處分」
    而言，依行政罰法第2 條規定，應包括行政上限制或禁止效
    力之吊扣證照、禁止考領駕照及強制施以道路交通安全講習
    等處分在內，合先敘明。
四、又行政罰法第26條第2 項明定：前項行為如經不起訴處分或
    為無罪、免訴、不受理、不付審理之裁判確定者，得依違反
    行政法上義務規定裁處之，此顯係針對第1 項「刑事法優先
    原則」所建立之一行為不二罰原則下的補充規定，蓋刑事程
    序中之「不起訴處分」、「無罪、免訴、不受理、不付審理
    之裁判」者，均屬對於被告不為刑事處罰之結果，此時因刑
    事處罰不存在，對該刑事不處罰之行為，依違反行政法上義
    務規定裁處，自不致有一行為二罰之情。換言之，所以得依
    行政罰法裁處，係因為於刑事程序中之該被告並未受到刑事
    處罰之效果，而觸犯刑事法律之犯罪行為，除得經檢察官之
    起訴，並由法院審理後，為有罪科刑、無罪、免訴、不受理
    、不付審理之裁判，或經檢察官為不起訴處分之外，尚有「
    緩起訴處分」；故所謂「緩起訴處分」是指雖然合乎起訴要
    件及門檻，惟檢察官基於便宜原則的考量，尤是一般預防與
    特別預防之目的，課予被告一定的負擔或指示後，予以暫緩
    起訴之裁量處分，緩起訴就其效果而言，類似不起訴處分，
    但若被告並未遵守其負擔或指示者，或符合一定法定要件者
    ，檢察官得撤銷該處分，其後該案件可能提起公訴而受刑事
    處罰，故須待緩起訴處分實質確定時，亦即緩起訴期間屆滿
    且未被撤銷者，被告才最終地確定免於受刑事訴追。是此際
    依行政罰法第26條第2 項之立法意旨，原處分機關對該行為
    始得為行政裁罰。
五、經查，本件異議人於98年1 月17日凌晨3 時0 分許，飲用酒
    類已達不能安全駕駛動力交通工具，猶駕駛車牌號碼LD-745
    7 號自用小客車，行經桃園縣蘆竹鄉○○路48號前，經警測
    得呼氣酒精濃度達每公升0.64毫克乙節，為異議人所不爭執
    ，並有前述舉發通知單在卷可稽，堪以認定。又異議人因上
    開酒後駕車行為而犯涉刑法第185 條之3 醉態駕駛之公共危
    險案件，另經臺灣桃園地方法院檢察署檢察官以98年度速偵
    字第484 號為緩起訴處分，諭知緩起訴期間1 年，並應自緩
    起訴處分確定後6 個月內向國庫支付25,000元之緩起訴處分
    金，及參加酒駕認知輔導教育課程1 場次，嗣因異議人有未
    於緩起訴履行期間內履行前開向國庫支付處分金之事實，業
    經該署檢察官於98年8 月20日以98年度撤緩字第481 號撤銷
    前述緩起訴處分，然尚未經提起公訴，並經法院判決等情，
    亦有前開緩起訴處分書、撤銷緩起訴處分書、臺灣高等法院
    被告前案紀錄表等件附卷足憑，堪認屬實。準此，異議人上
    開酒後駕車行為而犯涉刑法第185 條之3 醉態駕駛之公共危
    險案件，即將經檢察官發動起訴程序，由法院依法定程式實
    質審理，其審理結果亦可能為易科罰金之以支付金錢作為自
    由刑之替代，須該案件受刑事處罰確定時，亦即該案件經檢
    察官提起公訴且經法院審理後，為無罪、免訴、不受理、不
    付審理之裁判，被告才最終地確定免於受刑事訴追。換言之
    ，異議人酒後駕車之行為同時觸犯刑法及違反行政法上義務
    ，並經檢察官撤銷緩起訴處分，揆諸前揭說明，裁處罰鍰部
    分自無從再適用行政罰之必要。惟就原處分機關上開吊扣駕
    駛執照12個月及施以道安講習之行政裁罰部分，則係預防將
    來再犯危險之管制罰，而有別於前揭針對已發生違規事實科
    處罰鍰之行政秩序罰，屬行政罰法第26條第1 項但書所稱之
    「其他種類行政罰」，原處分機關自得併予裁處之。
六、再查，本件異議人飲酒後，於前揭時地，駕駛前述自用小客
    車，經警稽查測得其吐氣所含酒精濃度達每公升0.64毫克，
    超過法定值而掣單舉發之事實，業如前述。又異議人前曾於
    80年10月23日領取普通小型車之駕駛執照，惟另於88年7 月
    1 日領有職業大貨車駕駛執照，依道路交通安全規則第61條
    第1 項第3 款規定，領有大貨車駕駛執照者得駕駛小型車，
    是原處分機關所吊扣者，乃異議人所持有之職業大貨車駕駛
    執照乙節，此觀諸本件原處分機關函送意見書內容及隨函檢
    送之桃園監理站汽車駕駛人螢幕列印、汽車駕駛人經歷證明
    書等基本資料自明。而異議人當時係以職業大貨車駕駛執照
    ，於飲酒後已超過酒精濃度規定標準值，仍駕駛前揭小型車
    違規之事實，此為異議人所不爭執，此部分均堪認定。
七、然按道路交通管理處罰條例第68條業於94年12月14日修正，
    並自95年3 月1 日施行，修正前之道路交通管理處罰條例第
    68條規定：「汽車駕駛人，因違反本條例及道路交通安全規
    則之規定，受吊扣或吊銷駕駛執照處分時，吊扣或吊銷其持
    有各級車類之駕駛執照」，而修正後為：「汽車駕駛人，因
    違反本條例及道路交通安全規則之規定，受吊銷駕駛執照處
    分時，吊銷其持有各級車類之駕駛執照」，即將原條文中之
    「吊扣或」三字刪除，查其立法過程，該條文修正前之原提
    案修正條文為：「汽、機車駕駛人，因違反本條例及道路交
    通安全規則之規定，受吊扣或吊銷駕駛執照處分時，吊扣或
    吊銷其違法或違規當時所駕駛車輛之駕駛執照」，交通部雖
    於委員審查會時表達反對意見，認為此修正結果將產生如駕
    駛人以其領有之聯結車、大客車、大貨車駕駛執照駕駛小型
    車，而有違規酒後駕車、肇事逃逸等情時，將無法吊扣或吊
    銷其所持駕駛執照，以達有效處罰與維護道路交通安全之目
    的，然立法者考量因違規而吊扣駕照，不宜連其他如職業上
    、生活上所需之駕照一併吊扣，否則恐影響人民工作及生活
    甚鉅，有失之過酷等情，最終協商通過之道路交通管理處罰
    條例第68條，係將「吊扣或」三字刪除（以上立法過程，有
    立法院公報94卷48期3430號二冊107 至136 頁、94卷70期34
    52號135 至141 頁可考）。顯見立法者之真意，在於汽車駕
    駛人因違反道路交通管理處罰條例及道路交通安全規則之規
    定，受「吊銷駕照」處分者，仍維持一併吊銷其持有各級車
    類之駕駛執照，至於受「吊扣」駕駛執照處分時，僅能「吊
    扣」違規當時所駕駛車輛之駕駛執照，不能再擴大適用而「
    吊扣」其持有各級車類之駕駛執照，至為顯明。況此修正並
    未剝奪各交通執法單位適用道路交通管理處罰條例時之裁量
    權，各交通執法單位仍可依駕駛人不同違規情狀依法為輕重
    不同之裁量，僅就吊扣駕照之處分，為限縮之修正，故受『
    吊扣』駕駛執照處分時，應僅限於駕駛人違規時所駕駛之駕
    駛執照種類，原處分機關自不得擴張法律吊扣駕駛人違規駕
    駛時所駕車類以外之駕駛執照。是異議人違反道路交通管理
    處罰條例第35條第1 項第1 款之規定而受吊扣駕駛執照處分
    時，依修正後同法第68條規定並參照其修正意旨，應僅得吊
    扣違規或違法當時駕駛車類之駕駛執照，否則將造成同一違
    規或違法行為，因受處分人持有駕駛執照種類之不同，而異
    其處分之結果。況酒醉駕車行為係製造法所不容許之風險，
    以風險製造之立場觀之，並不因駕駛車輛種類之不同，而有
    所差別，但從風險實現之觀點而言，酒醉駕駛車類之不同，
    其對於交通安全衍生之實害結果也有所差異，如駕駛人駕駛
    低一級之車類違反本條例之規定時，不論其所造成之實害結
    果，而一律吊扣駕駛人所持有之各類駕照，亦有違相同事件
    相同處理，不同事件不同處理之平等原則（臺灣高等法院暨
    所屬法院97年法律座談會刑事類提案第40號討論暨審查意見
    參照）。
八、準此而言，本件異議人違規時既係駕駛自用小客車，其依法
    所受之處分應為限制其駕駛普通小型車之權利，而應吊扣其
    普通小型車駕駛執照，始符修正後該條例第68條規定之意旨
    ，惟異議人業經領取職業大貨車駕駛執照，業如前述，是其
    並無普通小型車駕駛執照可供吊扣，倘吊扣異議人所持有之
    職業大貨車駕駛執照以代之，固可達成限制其繼續駕駛普通
    小型車之目的，惟亦同時限制其駕駛職業大貨車之權利，使
    用之手段顯逾其所欲達到之目的，已欠缺比例性。又異議人
    雖現擁有職業大貨車駕駛資格，有桃園監理站汽車駕駛人螢
    幕列印、汽車駕駛人經歷證明書各1 紙在卷可憑，惟其於酒
    後駕駛自用小客車，所造成用路安全之危險性，與僅擁有自
    用小客車駕駛執照者所造成之危險性，並無不同，卻受到吊
    扣其職業大貨車駕駛資格之處分，相較一般擁有自用小客車
    駕駛執照者僅吊扣其自用小客車駕駛資格，顯係就相同案件
    為不同處理。又異議人之違規行為係發生於98年1 月17日，
    依修正後之道路交通管理處罰條例第68條之規定，駕駛人受
    吊扣駕駛執照處分時，應不再吊扣其持有之各級車類駕駛執
    照，故原處分機關於作成吊扣駕駛執照處分時，應就行為人
    所應吊扣之駕駛執照種類予以限定，僅應限制其駕駛該類型
    車輛之權利。是以，本件異議人違規時既係駕駛一般自用小
    客車，其依法所受之處分應為限制其駕駛一般自用小客車之
    權利，而應吊扣其自用小客車之駕駛執照，始符修正後道路
    交通管理處罰條例第68條規定之意旨，實不應吊扣受處分人
    所領有之其餘部分（包含職業大貨車）之駕駛執照。於此情
    形，自無從處以異議人吊扣自用小客車以外其餘駕駛執照之
    處分。原處分機關不察，而逕行吊扣異議人之職業大貨車駕
    駛執照，此舉顯已逾越修正後道路交通管理處罰條例第68條
    之規範意涵及範圍，且對異議人之工作權造成極大之損害，
    有違道路交通管理處罰條例第68條之修正意旨甚明。是異議
    人主張不應吊扣其職業大貨車駕駛執照等語，於法尚屬有據
    。惟異議人確有上開駕駛自用小客車經攔檢測試其酒精濃度
    超過法定標準之違規行為，則異議人依道路交通管理條例第
    35條第1 項第1 款規定應受之處分乃限制其駕駛自用小客車
    之權利，即吊扣自用小客車之駕駛執照，尚不能因異議人僅
    現實上持有職業大貨車之駕駛執照，即認此部分免罰。至道
    路交通主管機關對於汽車駕駛執照之管理，因採取一照原則
    ，未發給駕駛人較低等級之駕駛執照，惟此乃屬駕駛執照管
    理所衍生之執行問題，應由道路交通主管機關本於職權利用
    電腦資料處理或在職業大客車駕照註記等其他方式為妥適處
    理，尚難逕謂無法執行而不罰（臺灣高等法院98年法律座談
    會刑事類提案第20號研討結果參照）。
九、綜上所述，異議人於前揭時、地駕駛自用小客車，經檢測酒
    精濃度超過規定標準之違規行為事證明確，堪予認定，原處
    分機關據以援引道路交通管理處罰條例第35條第1 項第1 款
    、道路交通管理事件統一裁罰基準表、同條例第24 條 第1
    項第2 款規定施以道路交通安全講習處分，固非無見，然原
    處分機關未審酌前情，逕為裁處異議人罰鍰49,500元、吊扣
    異議人職業大貨車駕駛執照12個月，難認適法，異議人本件
    聲明異議為有理由。又因本件酒後駕車乃單一違規行為，罰
    鍰、吊扣駕照與道安講習之處分無從區分，是異議人雖未就
    道安講習部分提出異議，然仍應由本院將原處分撤銷，自為
    裁罰如主文第2 項所示，以期適法。
據上論斷，依道路交通管理處罰條例第87條第2 項、道路交通案
件處理辦法第20條前段，裁定如主文。
中    華    民    國    99    年    4     月    30    日
                    交通法庭    法  官  呂美玲
以上正本證明與原本無異。
如不服本裁定，應於裁定送達後5 日內向本院提出抗告狀。
                                書記官  李玉華
中    華    民    國    99    年    5     月    4     日

司法院資訊處製作；財團法人民間司法改革基金會備份。
